【裁判字號】    98,簡上,2
【裁判日期】    991215
【裁判案由】    分割共有物
【裁判全文】
臺灣苗栗地方法院民事判決               98年度簡上字第2號
上  訴  人  胡志光
訴訟代理人  蔡志忠律師
被  上訴人  胡瑞煙
訴訟代理人  陳淑芬律師
複  代理人  葉玉蘭
上列當事人間請求分割共有物事件，上訴人對民國97年12月4日
本院苗栗簡易庭97年度苗簡字第258 號第一審判決提起上訴，本
院於99年12 月1 日言詞辯論終結，判決如下：
    主  文
原判決廢棄。
兩造共有坐落苗栗縣頭屋鄉○○段一０六一地號、地目建、面積
九三０點０一平方公尺土地，應分割為如附圖所示甲部分面積二
八七點二九平方公尺土地分歸上訴人取得；乙部分面積六四二點
七二平方公尺土地分歸被上訴人取得。
第一、二審訴訟費用由被上訴人負擔三分之二，餘由上訴人負擔
。
    事實及理由
一、上訴人起訴主張：坐落苗栗縣頭屋鄉○○段1061地號、地目
    建、面積930 點01平方公尺土地（民國99年1 月21日地籍圖
    重測前為苗栗縣頭屋鄉○○段153 之1 地號、地目建、面積
    936 平方公尺土地，以下簡稱系爭1061地號土地）為兩造所
    共有，上訴人之應有部分為3 分之1 ，被上訴人之應有部分
    為3 分之2 。兩造就系爭1061地號土地並無不分割之約定，
    且其使用目的亦無不能分割情事，玆因兩造無法協議分割，
    爰依民法第823 條第1 項前段及第824 條第2 項之規定，請
    求裁判分割系爭土地。而因如原審判決附圖上訴人主張方案
    所示甲部分之土地東鄰訴外人即上訴人之父胡吉郎所有之同
    鄉○○段1078地號土地（重測前同鄉○○段153 之19地號土
    地，以下簡稱系爭1078地號土地），南鄰胡吉郎所有同鄉○
    ○段1062地號土地（重測前同鄉○○段153 之16地號土地，
    以下簡稱系爭1062地號土地），乙部分土地東鄰被上訴人所
    有同鄉○○段1077地號土地（重測前同鄉○○段153 之18地
    號土地，以下簡稱系爭1077地號土地），被上訴人亦已於該
    乙部分土地上建有一層平房使用多年，故將原審判決附圖上
    訴人主張方案所示甲部分土地分歸上訴人單獨取得，乙部分
    土地分歸被上訴人單獨取得，各與其相鄰基地合併使用，核
    與使用現狀一致，亦符合土地使用之經濟利益。至上訴人分
    得土地部分之對外通路，可沿系爭1062地號土地西側由北往
    南通往南側之巷道。因求為命：兩造共有系爭1061地號土地
    應分割為如原審判決附圖上訴人主張分割方案所示甲部分面
    積312 平方公尺分歸上訴人所有，乙部分面積624 平方公尺
    之土地分歸被上訴人所有之判決。
二、嗣上訴人於本院則補稱：系爭1078地號土地及系爭1062地號
    土地已移轉登記為上訴人所有，原審判決所稱如採上訴人之
    分割方案，會增加訴外人胡吉郎所有土地負擔之情形已不存
    在。原審判決附圖所示標示G 、H 、I 、J 部分之祖厝建物
    ，為兩造及訴外人鄧謝秋英所共有，而上訴人就該祖厝之權
    利範圍最大，依原審分割方法將該標示G 部分坐落之土地全
    部分歸被上訴人所有，則如被上訴人請求點交並拆除該部分
    祖厝，將嚴重損及上訴人家族利益，且對上訴人亦不公平。
    又依原審分割方法將拆除被上訴人所有標示A 部分建物，不
    但損及被上訴人利益，且上訴人分得部分呈狹長狀，無法與
    上訴人所有系爭1062地號土地合併使用，嚴重降損上訴人所
    有土地之利用價值。另依原審判決之分割方案，被上訴人分
    得部分土地如經由上訴人所有系爭1062地號土地中央部分對
    外通行，亦將嚴重損降上訴人所有系爭1062地號土地之利用
    價值。而本件系爭1061地號土地如依如附圖即苗栗地政事務
    所99年10月4 日土地複丈成果圖所示分割方案予以分割，即
    將如附圖所示甲部分面積287.20平方公尺土地分歸上訴人取
    得，如附圖所示乙部分面積642.72平方公尺土地分歸被上訴
    人取得，則兩造共有前揭標示G 部分祖厝坐落土地由兩造分
    別取得南、北邊部分土地，亦符合G 部分祖厝大廳目前為兩
    造共有之權利狀態。被上訴人分得部分可與東側其所有系爭
    1077地號土地及西側被上訴人所有同段1046、1045地號土地
    ，及被上訴人於另案就同段1060地號土地擬分得部分即如原
    審判決附圖所示標示B 部分建物之基地連接而合併利用，被
    上訴人所有前開標示A 部分建物亦無庸拆除，而上訴人分得
    部分亦得與上訴人所有系爭1078、1062地號土地合併利用，
    於兩造之土地利用均屬有利。至於被上訴人分得部分土地，
    上訴人願提供所分得部分西側連通上訴人所有系爭1062 地
    號土地西側部分土地，供被上訴人對外通行之用，俾地盡其
    利。是雖依如附圖所示分割方案，上訴人分得甲部分土地較
    應有部分計算之面積減少約22.71 平方公尺，惟上訴人仍願
    依該方案予以分割，並無庸被上訴人以金錢補償差額等語。
    並聲明：(一)原判決廢棄，(二)兩造共有系爭1061地號土地應依
    如附圖所示分割方法予以分割。
三、被上訴人則以：如原審判決附圖所示編號G 、H 、I 、F 為
    祖厝大廳，分屬兩造及訴外人鄧謝秋英所有，為祭祀胡氏祖
    先之共有祀堂，而系爭1062地號之土地，本就屬祖厝前之空
    地，歷來就是供兩造所屬之胡氏宗親祭拜及通行使用，不宜
    因兩造土地之分割而有所改變。另系爭1061地號土地如原審
    判決附圖所示編號A 部分坐落有被上訴人所有之房屋，如依
    上訴人之分割方案，被上訴人所有之房地將無道路可以出入
    。上訴人主張被上訴人分割後可使用系爭1062地號土地種植
    蔬菜之土地作為通行路線，並不可行。本件依被上訴人之分
    割方案，被上訴人分得之土地可經由大門口，經由系爭1062
    地號土地對外通行，為對系爭1062地號土地損害最少之處所
    ，且為現有道路等語置辯。嗣被上訴人於本院則另以：依原
    審判決之分割方法，被上訴人有既成道路可對外通行。依上
    訴人所提如附圖所示分割方法，上訴人雖稱其少分土地，且
    不需被上訴人補償，惟被上訴人需另外開路，而開路需花費
    約新台幣（下同）40萬元左右。又上訴人雖稱願提供部分土
    地予被上訴人通行，惟該部分土地現為第3 人占用，上訴人
    既未點交該部分土地予被上訴人開路，亦未保證兩造土地有
    移轉予第3 人時，第3 人亦得無償通行該部分土地。另依上
    訴人所提方案，看似少分80平方公尺，惟因其分得土地可與
    系爭1062地號土地合併利用，加上其願提供予被上訴人開路
    通行之道路，整筆土地成為三面臨路之建地，土地價值明顯
    大幅上升，將來又可對被上訴人後手主張通行之買路錢，被
    上訴人土地將成無人問津。是上訴人所提如附表所示之分割
    方案，應非可採等語置辯。並聲明：上訴駁回。
四、查系爭土地之地目為建，面積930 點01平方公尺（99年1 月
    21日地籍圖重測前為苗栗縣頭屋鄉○○段153 之1 地號、地
    目建、面積936 平方公尺土地），為兩造所共有，上訴人之
    應有部分為3 分之1 ，被上訴人之應有部分為3 分之2 ，有
    系爭土地之土地登記謄本附卷可稽，自堪信為真實。
五、按各共有人，除法令另有規定外，得隨時請求分割共有物。
    但因物之使用目的不能分割或契約訂有不分割之期限者，不
    在此限，民法第823 條第1 項定有明文。查系爭土地屬山坡
    地保育區之丙種建築用地，有土地登記謄本在卷可按。系爭
    土地上如原審判決附圖所示標示G 、H 、I 、J 部分坐落有
    兩造及訴外人鄧謝秋英所共有之祖厝大廳，如原審判決附圖
    所示標示A 部分坐落有被上訴人所有之一層平房建物，其餘
    均為空地等情，業據原審法院勘驗現場，製有勘驗筆錄、現
    場照片及如原審判決附圖所示之複丈成果圖足稽，且為兩造
    所不爭執，足認系爭土地之使用目的或性質並無不能分割之
    情形，而兩造共有人間又無不分割之約定，玆因無法達成分
    割之協議，上訴人乃依法訴請裁判分割系爭土地，揆之上開
    規定，自為法之所許。
六、次按，分割共有物之訴，法院就其分割方法，固有依民法第
    824 條第2 項所定之分配方法，命為適當分配之自由裁量權
    ，而不受任何共有人主張之拘束，然其分割方法仍以適當為
    限，故法院自應依共有物之性質、價值，斟酌各共有人之利
    害關係，其使用之狀況及當事人之意願，分割後之經濟效用
    ，符合公平經濟原則，並兼顧全體共有人之利益，而為公平
    之分割。查系爭土地如原審判決附圖所示標示G 、H 、I 、
    J 部分坐落有兩造及訴外人鄧謝秋英所共有之祖厝大廳，如
    原審判決附圖所示標示A 部分坐落有被上訴人所有之一層平
    房建物，其餘均為空地，業如前述。另系爭土地如附圖所示
    標示甲部分土地，南鄰上訴人所有系爭1062地號土地，東鄰
    上訴人所有系爭1078地號土地，如附圖所示標示乙部分土地
    ，東鄰被上訴人所有系爭1077地號土地，西鄰被上訴人共有
    之同段1060地號土地及被上訴人所有之同段1046地號土地，
    亦有各該土地登記謄本及如附圖所示之複丈成果圖附卷可參
    。是本院斟酌系爭土地之使用現況情形，避免分割後如附圖
    所示標示乙部分土地上仍具經濟價值之被上訴人所有前開一
    層平房建物遭拆除，使建物所有權人之被上訴人仍可保有利
    用，以免造成社會經濟之損失，並斟酌如附圖所示標示乙部
    分土地東鄰被上訴人所有系爭1077地號土地，西鄰被上訴人
    共有之同段1060地號土地及被上訴人所有之同段1046地號土
    地，同段1060地號土地如原審判決附圖所示標示B 部分建物
    坐落之土地如由被上訴人分割取得，則被上訴人就該4 筆土
    地即得合併利用，且如附圖所示標示甲部分土地東鄰上訴人
    所有系爭1078地號土地，南鄰上訴人所有系爭1062地號土地
    ，上訴人就該3 筆土地亦得合併利用，兩造所分的土地均得
    各與其毗鄰之土地合併為整體之利用，及上訴人陳明願提供
    如附圖所示標示甲部分西側及系爭1062地號土地西側部分土
    地，供被上訴人開闢3 米道路對外連接既存巷道，被上訴人
    所分得土地之對外通行亦屬無礙，及上訴人陳明願依如附圖
    所示分割方法予以分割，就其少分之面積無須被上訴人補償
    等情，認應將系爭土地如附圖所示甲部分面積287.29平方公
    尺之土地分歸上訴人所有，乙部分面積642.72平方公尺之土
    地分歸被上訴人所有，應可提高各該部分土地之利用價值及
    經濟效益，且合乎公平經濟效用原則。原判決將系爭土地如
    該判決附圖所示被上訴人主張分割分案之甲部分由上訴人取
    得，乙部分由被上訴人取得，則被上訴人所有前開一層平房
    建物將面臨部分拆除，且上訴人分得土地呈狹長狀，無法與
    其所有毗鄰之系爭1062地號土地合併利用，被上訴人分得之
    土地亦無與其所有同段1046地號土地及共有之同段1060地號
    土地合併利用之可能。又依原判決之分割方法，被上訴人分
    得之土地，如經由上訴人所有系爭1062地號土地中央之原有
    通路對外通行，將致上訴人所有系爭1062地號土地因之無法
    為有效之利用，如經由上訴人分得部分西側往南沿系爭1062
    地號土地西側對外通行，亦將致上訴人分得部分之土地難為
    有效之利用。是依原判決之分割方法，於兩造分得部分土地
    之有效利用既屬有礙，自無法發揮其經濟效益，有損土地之
    價值，不符合兩造之利益，足見原判決之分割方法當非妥適
    。
七、復按，以原物為分配時，如共有人中有未受分配或不能按其
    應有部分受分配者，得以金錢補償之，亦為民法第824 條第
    3 項所明定。又共有物之原物分割，係各共有人就存在於共
    有物全部之應有部分互相移轉，使各共有人取得各自分得部
    分之單獨所有權。故於原物分割，共有人分得之土地較其應
    有部分折算之面積有所增減而應以金錢為補償者，則分得較
    多土地應為補償之每一共有人，應對於分得較少土地應受補
    償之共有人全體為補償，並依各該短少部分之比例，定其給
    付金額，方符共有物原物分割為共有物應有部分互相移轉之
    本旨。查兩造共有之系爭土地依前述原物分配方法為分割之
    結果，兩造實際所分得之土地面積相較於按其各該應有部分
    比例折算之面積，被上訴人所分得之土地較其應有部分折算
    之面積既增加22.72 平方公尺，而上訴人所分得之土地則較
    其應有部分折算之面積減少22.72 平方公尺，則揆諸前開規
    定及說明，被上訴人原應對分得較少土地應受補償之上訴人
    為金錢補償。玆因上訴人陳明無庸被上訴人補償等語（詳見
    卷206 頁陳報意見狀），本院認被上訴人就其所分得之土地
    較其應有部分折算之面積增加之22.72 平方公尺，無庸依上
    開規定對上訴人為金錢補償，併予敘明。
八、綜上所述，本院斟酌系爭共有土地之性質、使用現況、共有
    人之意願、分割後之經濟效用，並兼顧全體共有人之利益均
    衡等情事，認應將系爭土地如附圖所示甲部分土地分歸上訴
    人所有，乙部分之土地則分歸被上訴人所有，較為合理及公
    平適當。原判決所定之分割方法，尚有未洽。上訴意旨指摘
    原判決不當，求予廢棄改判，為有理由，應由本院予以廢棄
    ，改判如主文第二項所示。
九、末按，因共有物分割、經界或其他性質上類似之事件涉訟，
    由敗訴當事人負擔訴訟費用顯失公平者，法院得酌量情形，
    命勝訴之當事人負擔其一部，民事訴訟法第80條之1定 有明
    文。查共有物分割之方法，可由法院自由裁量，為適當之分
    配，不受任何共有人主張之拘束，已如前述，是則本件即使
    准上訴人裁判分割共有物之請求，然因分割共有物之訴，係
    以請求分割共有物之形成權為訴訟標的，當事人所提出之分
    割方法，僅係供法院之參考，其分割方法，對於各共有人而
    言，並無勝負之問題，因此，本件訴訟費用若完全命形式上
    敗訴之被上訴人負擔，顯然有欠公平，故本件訴訟費用之負
    擔，爰由兩造依原應有部分之比例負擔較為合理，附為敘明
    。
十、據上論結，本件上訴為有理由，依民事訴訟法第436 條之1
    第3 項、第463 條、第450 條、第80條之1 ，判決如主文。
中    華    民    國    99    年    12    月    15    日
                  民事庭審判長法  官  宋國鎮
                              法  官  游欣怡
                              法  官  王萬金
以上正本係照原本作成
本判決不得上訴
                              書記官  劉麗美
中    華    民    國    99    年    12    月    15    日

司法院資訊處製作；財團法人民間司法改革基金會備份。
